臺灣嘉義地方法院民事判決　　　　　　　 95年度訴字第379號
原　　　告　新光人壽保險股份有限公司
法定代理人　乙○○
訴訟代理人　丙○○
　　　　　　甲○○
被　　　告　丁○○
上列當事人間給付借款事件，於中華民國95年12月25日言詞辯論
終結，本院判決如下：
    主      文
原告之訴駁回。
訴訟費用由原告負擔。
    事實及理由
壹、原告起訴主張：
一、緣被告於民國85年5月1日與原告公司共簽訂展業代表聘約書
    、展業區經理聘約書（下稱區經理聘約）及新二階處經理聘
    任合約書（下稱處經理聘約）等3份合約書，展業代表聘約
    是原告公司之業務承攬人員均需簽訂此聘約，本聘約為最基
    本之合約，凡所有原告公司之承攬人員，無論其是否有主管
    職，均需簽訂；區經理聘約是經原告公司評定展業代表中具
    有主管資格者，需另外簽訂此份聘約。處經理聘約則是被告
    除身兼業務人員及業務主管外，當時因原告延攬被告由其他
    公司轉任原告公司時，另與被告簽訂此份聘任合約書，其中
    第2條並約定聘僱期間為85年5月1日起至90年4月30日止，共
    計5年，此份聘約第3條另有約定原告將保證被告2年內每月
    可領新臺幣（以下同）70,000元之保證薪，換言之，保證底
    薪每月70,000元之性質即為挖角金（簽約金）之分期給付，
    因被告於85年5月至原告公司任職前，即另任職於他家保險
    公司，斯時原告公司政策性實施挖角策略，期能聘任被告即
    可帶入現有業績，對原告公司之業務推展有所助益，而被告
    必須專職於保險公司之主管工作上即為有效推動業務之必然
    ，原告當初延攬被告進入原告公司服務時，即保證其2年內
    每月可領70,000元之保證薪，但相對即要求其需於原告公司
    服務滿5年，即為簽訂此份聘任合約書之目的。
二、依處經理聘約之第1條約定：被告應秉原告公司規定，執行
    並處理有關業務推展、管理及相關行政業務；第5條第1項並
    約定：合約期間未滿，甲乙雙方不得要求終止本約，如一方
    違約，應賠償對方損失。但如乙方違反前條規定、未依公司
    管理規章規範（含業績、組織等）、未盡善良管理人之注意
    義務、觸犯刑章、個人信用重大受損、或使業務無法推展時
    ，則甲方有權終止本約，並取消乙方一切業務及業績獎金。
    另依保險業務員管理規則第14條第1項規定：業務員經登錄
    後，應專為其所屬公司從事保險之招攬。同規則第19條亦有
    懲罰規定，即第19條第1項第17款規定有違反第14條第1項時
    ，原告公司並應按其情節輕重，予以3個月以上1年以下停止
    招攬行為或撤銷其業務員登錄之處分。可見業務員經所屬公
    司登錄後本應專為該公司招攬保險，不應兼職，否則將受有
    所屬公司依保險業務員管理規則懲罰之可能。
三、詎被告於聘僱期間內，竟未履行其身為業務主管應盡之義務
    ，原告公司並查得其於87年間另於家樂福之美食街經營韓國
    烤肉之生意，已無法專職，亦無法帶領其底下之業務人員，
    被告自85年5月起至87年4月止共24個月，除前6個月因為業
    績考核從優辦理。領得70,000元保證薪外，其餘18個月期間
    內，被告僅有4次領得70,000元保證薪，被告所帶領之單位
    業績長期低迷不振，業務推展並不順遂，究其原因，實乃被
    告無法專職所致。原告公司考量被告另營他業，已無法為業
    務人員之表率，並違反應提供原告公司之業務專屬性，即原
    告公司當初會與被告簽訂保證其5年保證薪70,000元之處經
    理聘約，目的即需要被告為原告公司專職工作招攬業績、管
    理底下業務人員，以利業務推展。故原告公司於87年8月26
    日發文，即以「被告無法專職」之理由，將其自87年7月28
    日起，改任免兼處經理之展業區經理，即兩造間之處經理聘
    約，已由原告公司依保險業務員管理規則第14條第1項及該
    合約書第5條第1項之約定，於87年7月28日起予以終止。
四、惟原告公司仍保留其展業代表及展業區經理之合約。但自87
    年8月後，被告之考核亦無法達成原告公司之考核規定，依
    區經理聘約書第9頁之「展業區經理管理規章」第2條約定：
    展業區經理未達成考核規定者，自動改聘為展業代表並取消
    其福利及辦公室配備，公司不另外行發函通知。豈知被告竟
    不知努力招攬業績，復又唆使其他業務人員脫離原告公司，
    已對原告公司業務單位之經營造成重大影響，原告公司迫不
    得已，始於88年1月16日以存證信函方式，終止雙方間展業
    代表聘約，並告知請其將原由處經理聘約所領之保證薪二分
    之一予以歸還。依處經理聘約第5條第3項之約定：若係可歸
    責於被告之事由而終止本約時被告應賠償原告公司之損失金
    額，以被告已領之月保證薪總金額50％為違約金。被告於受
    聘僱為主管階級並享有所有主管福利、薪津保障時，卻無法
    專職，為原告公司推展業務，顯然為可歸責被告之事由，而
    被告由任職後迄至終止上開合約前，已由原告公司領取共計
    1,285,000元之保證薪，故原告公司可追償之保證薪即為642
    ,500 元。被告接獲上開存證信函要求其返還時，被告迄今
    均置之不理，原告公司迫於無奈，始提起本案訴訟。並聲明
    ：（一）被告應給付原告642,500元，及自支付命令繕本送
    達被告之翌日起至清償日止，按年息百分之五計算之利息；
    （二）訴訟費用由被告負擔。
貳、被告則抗辯：
一、原告主張被告於87年間，另於家樂福之美食街經營韓國烤肉
    ，已無法專職，亦無法帶領其底下之業務人員，該單位之業
    績一直萎縮，陷入業務無法推展之窘境等語，然查，南大門
    商行，乃被告之夫婿張景量所獨資經營，且於87年7月20日
    始辦妥營業登記，此有嘉義市稅捐稽徵處90嘉市稅工字第90
    712009號函影本可稽。而辦妥商業登記，未必表示即開始營
    業。準是而觀，原告以被告夫婿經營事項生意，遽謂被告已
    無法專職，顯屬臆測，不惟浮濫，亦且無稽。
二、原告又以空泛之詞，主張被告於約期內未履行應盡之義務，
    屢經通知改善，置之不理等語云云。然而，被告在職期間，
    於嘉音通訊處或展業區內之業務評比，連續3年均排名全省
    前3名，何來謂被告有虧職守，且未履行應盡之義務。參以
    上揭業務評比獎牌相互而觀，可知原告於87年8月26日，忽
    謂被告無法專職，而以 (87)新壽外人字第1651號通知被告
    自同年7月28日起改任免兼處經理職務之展業區經理，係以
    莫須有之罪名片面毀約，非被告無法專職所造成。又被告於
    85年5月進原告公司，以處經理職務與原告簽約獲聘，固與
    原告訂有展業代表聘約書、區經理聘約書及處經理聘任聘約
    書等3份合約書。依原簽約合約有須任職滿5年之限制，而處
    經理聘任合約書之附件第2點保證底薪發放標準之說明，聘
    僱開始之6個月內以發展組織為主，對保證底薪發放標準中
    之業績考核得從優，聘僱後之第7個月起，若達保證底薪發
    放標準之業績考核者，方發給保證底薪。保證底薪發放標準
    之業績考核標準可採季或半年通算。於茲所謂以發展組織為
    主之業績考核從優，係為處經理受雇後半年內以發展組織為
    先，業績如何則一概不論，有關薪津給與悉以保證底薪發放
    而言。迨任滿6個月後，保證底薪之發放，始依保證底薪發
    放標準所列標準為之。此即處經理其處業績考核標準須達每
    月1,500,000元，保證底薪始為70,000元，然處經理之處業
    績若未達每月1,500,000元，則依保證底薪發放標準所列標
    準可知，應以展業區經理之個人每月業績40,000元為準，而
    領取保證底薪60,000元。申言之，被告之薪資發放標準分兩
    種情形，即以處經理身分達每月處業績達1,500,000元，或
    展業區經理身分個人業績每月達40,000元，均無不可。再者
    所謂保證底薪發放標準之業績考核標準可採季或半年云者，
    係指業績考核標準若於當月無法達成，則可從優採每季通算
    或每半年之通算之謂也。例如，本件被告於85年11月份個人
    業績為0元，故該月保證底薪亦為0元；惟85年12月份，被告
    之個人業績計達82,775元，因此採季通算結果，原告即必須
    於當月發給被告保證底薪120,000元，蓋以被告個人之每月
    業績為40, 000元，既12月份之個人業績多達82,775元，則
    超逾之42,775元，即可採季通算，用以彌補11月份之業績，
    而補領該月份之保證底薪。而上揭保證薪發放標準之適用期
    間，依處經理聘任合約書第3條規定「乙方於第1年至第2年
    若達成保證底薪發放標準者，每月薪資新台幣70,000元整，
    但最長以2年為限。」等語可憑保證底薪之適用期間最長2年
    。故被告於到職2年後當然不得再享有保證底薪之保障，從
    而有關薪資給與，悉依輔導獎金及業積獎金多寡決定之。經
    查被告自85年5月1日受雇時起，迄87年4月30日止，已屆滿
    適用保證底薪2年之規定，因此自87年5月1日起即不得再領
    取保證底薪乃當然之理。從而自斯時起，被告個人之業績及
    處業績當然不再計列，原告以被告「已無法專職，亦無法帶
    領其底下之業務人員，該單位之業績一直不佳，陷入無法推
    展之窘境」而以上開通知，片面將被告改任免兼處經理職務
    之展業區經理，被告既已被改任，衡情被告之原約定服務年
    限，自亦向後消滅，從而新服務年限應隨之調整縮減，始與
    常理相符。則兩造間所訂新二階處經理合約書即失其效力，
    要無疑義。
三、復查原告於88年1月16日以存證信函，據以通知被告終止合
    約及催告歸還保障二分之一薪資之理由，無非是「經單位主
    管呈報，台端引誘其他業務人員脫離公司，已違反展業代表
    聘約規定第17條」等空泛詞句，微論為被告所否認，且原告
    亦未舉證以實其說，其訴委無理由，是以原告欲終止兩造合
    約並非合法。被告無違反兩造間之聘僱契約約定，原告卻無
    故解除被告之聘僱契約，其請求被告返還被告已領之月保證
    薪總金額50％之違約金，當無理由。並聲明：原告之訴駁回
    。
參、法院之判斷：
一、兩造不爭執之事項：
（一）被告於85年5月1日與原告公司共簽訂展業代表聘約書、區
      經理聘約書及處經理聘約書等3份合約書。
（二）處經理聘任合約書之附件第2點保證底薪發放標準，聘僱
      開始之6個月內以發展組織為主，對保證底薪發放標準中
      之業績考核得從優，聘僱後之第7個月起，若達保證底薪
      發放標準之業績考核者，方發給保證底薪。保證底薪發放
      標準之業績考核標準可採季或半年通算。處經理受僱後半
      年內以發展組織為先，業績如何則一概不論，有關薪津給
      與悉以保證底薪發放而言。迨任滿6個月後，保證底薪之
      發放，處經理其處業績考核標準須達每月1,500,000元，
      保證底薪始為70,000元，然處經理之處業績若未達每月1,
      500,000元，若展業區經理之個人業績每月達40,000元，
      亦得領取保證底薪60,000元，若未達業績標準，則不得領
      取保證薪水。
（三）處經理聘任合約書第2條並約定聘僱期間為85年5月1日起
      至90年4月30日止，共計5年，另第1條約定：被告應秉原
      告公司規定，執行並處理有關業務推展、管理及相關行政
      業務；第5條第1項並約定：合約期間未滿，甲乙雙方不得
      要求終止本約，如一方違約，應賠償對方損失。但如乙方
      違反前條規定、未依公司管理規章規範（含業績、組織等
       ）、未盡善良管理人之注意義務、觸犯刑章、個人信用
      重大受損、或使業務無法推展時，則甲方有權終止本約，
      並取消乙方一切業務及業績獎金。另同合約第5條第3項之
      約定：若係可歸責於被告之事由而終止本約時被告應賠償
      原告公司之損失金額，以被告已領之月保證薪總金額50％
      為違約金。被告由任職後迄至終止上開合約前，已由原告
      公司領取共計1,285,000元之保證薪。
（四）原告公司於87年8月26日發文被告，以「被告無法專職」
      之理由，將被告自87年7月28日起，改任免兼處經理之展
      業區經理；原告並於88年1月16日以存證信函方式，終止
      雙方間展業代表聘約，並告知被告將原由處經理聘約所領
      之保證薪二分之一予以歸還。
二、兩造有爭執者在於：
（一）被告有無兼職之情況？
（二）被告有無因未盡善良管理人義務，而致使其所負責之業務
      無法推展？
（三）被告有無唆使原告其他職員離職？
三、經查，原告雖主張被告於87年間另在家樂福之美食街經營韓
    國烤肉，無法專職云云，然均無法舉證以實其說，復查，原
    告所主張被告兼職之家樂福美食街韓國烤肉店，乃係被告之
    配偶張景量所獨資經營南大門商行，並非被告所經營一情，
    ，有本院依被告聲請所函查之財政部台灣省南區國稅局嘉義
    市分局南區國稅嘉市三字第0950044915號回函在卷可稽，且
    該商行於87年7月20日始辦妥營業登記一情，亦有被告所提
    出嘉義市稅捐稽徵處90嘉市稅工字第90712009號函影本1紙
    為憑，是上開商號既非被告所經營，縱使被告偶爾下班後至
    配偶所經營之商店幫忙，亦屬人之常情，亦難以此認定被告
    有兼職之情形。再查，被告之配偶張景量所獨資經營南大門
    商行於87年7月20日才辦妥營業登記，原告公司卻於87年8月
    26日即發文給被告，以「被告無法專職」之理由，將被告自
    87年7月28日起，改任免兼處經理之展業區經理，兩者所差
    距之時間如此短暫，原告又如何能判斷被告無法專職，兩者
    亦顯然無關，故原告此部分主張難認可採。
四、依兩造所簽訂之處經理聘約第5條第1項約定，如被告違反前
    條規定、未依公司管理規章規範（含業績、組織等）、未盡
    善良管理人之注意義務、觸犯刑章、個人信用重大受損、或
    使業務無法推展時，則原告有權終止本約，並取消被告一切
    業務及業績獎金。此一條款不但用語空泛，且為一解約條款
    ，甚至原告還可據以依合約第5條第3項之約定請求被告賠償
    違約金，是在解釋被告是否違反此一條款時，自應從嚴解釋
    ，以避免對居於經濟弱勢地位之職員，產生不公平之現象。
    經查，本件原告雖主張，被告自85年5月起至87年4月止共24
    個月，除前6個月因為業績考核從優辦理。領得70,000元保
    證薪外，其餘18個月期間內，被告僅有4次領得70,000元保
    證薪，可知原告未盡善良管理人義務致其業務推展不順遂云
    云。惟查，依兩造所簽定之處經理聘任合約書之附件保證底
    薪發放標準之說明，保證底薪之發放，處經理其處業績考核
    標準須達每月1,500,000元，保證底薪始為70,000元，然處
    經理之處業績若未達每月1,500,000元，若展業區經理之個
    人業績每月達40,000元，亦得領取保證底薪60,000元，但若
    未達上開業績標準，則不得領取任何薪水一情，為兩造所不
    爭執，亦有原告所提出被告自85年5月份至87年10月份之業
    績及保障薪核發整理表在卷可稽，是兩造所謂「保證底薪」
    除前6個月因為業績考核從優辦理，均得領70,000元之保證
    薪資外，其餘之薪資仍以被告所能達到之業績量為對價標準
    ，若被告未達所定業績標準，則不得向原告領取任何薪資，
    被告若業績量不佳，需自行承受無法領取薪水之後果，對原
    告而言當無何損失。故在審酌被告是否有盡善良管理人義務
    推行業務時，自應區別其是否從原告取得保證對價，而有不
    同之認定，亦即被告若係領取一定之保證薪資，則自應盡與
    該保證薪水相當程度之善良管理人義務推行其業務，以符合
    所領取對價之要求；反之，若其所領之薪資係取決於自己所
    爭取業務之業績時，因其薪資本身即會隨著所取得業績之高
    低而有所起落，故除非被告有其他惡意損害原告公司致其業
    務無法推展之情事外，否則自不得單以其業績未達給付保證
    薪標準，而謂被告有何未盡善良管理人義務致其業務無法推
    展之情事。本件被告僅於85年5月至85年10月有不計業績之
    保障薪資外，其餘聘僱期間仍須達規定業績方得領取薪資，
    而原告係於87年7月26日方發函與被告免兼處經理並於88年1
    月16日以存證信函方式，終止雙方間展業代表聘約，是其終
    止兩造處經理聘約及展業代表聘約之原因，應非基於被告85
    年5月至85年10月有領保障薪資期間所生業績不佳之情事，
    否則無須拖至近2年方終止契約，此復依原告所提出之終止
    契約函及存證信函均無提及此一事由觀之，亦足可佐證。另
    自85年10月之後，被告既係依照兩造所約定之業績標準領取
    薪資，未達標準，被告即不得領取薪資，揆諸前揭說明，原
    告自不得空泛以被告自85年10月後之18個月期間內僅有4次
    領得70,000元保證薪，即主張被告未盡善良管理人義務致其
    業務無法推展，況且此一期間被告亦有多次領得60,000元之
    業務經理保證薪資，且其處營業業績效每月少則300,000元
    、400,000元多則有1,700,000元之績效，難認被告有何惡意
    不推展業務之情事，故原告此部分主張，亦難認有理由。
五、末查，原告雖復主張被告有唆使原告其他職員離職云云，然
    經本院諭知原告提出證明，原告均未提出任何證據或任何證
    人以證其說，僅空言主張係原告內部主管報告所稱，故亦難
    認定原告此部分主張為真實。
六、按依兩造所簽定之經理聘約第5條第3項約定：「合約期間未
    滿，若乙方提前或可歸責乙方之事由而終止本約時，乙方同
    意放棄一切業務及業績獎金，且乙方應賠償甲方之損失金額
    ，以乙方已領之月保證薪總金額50％為違約金。」，必須是
    被告提前或因可歸責於被告之事由而終止本約時，原告方得
    向被告請求原告已領之月保證薪總金額50％之違約金，本件
    兩造之聘約係原告主動終止，為原告所自認，而原告無法證
    明被告有何可歸責事由一情，亦如前所述，故原告爰引本條
    項之約定，請求被告應給付原告642,500元之違約金，及自
    支付命令繕本送達被告之翌日起至清償日止，按年息百分之
    五計算之利息，難認有理由，應予駁回。
肆、本件事證已臻明確，兩造其餘攻擊、防禦方法諸如被告依約
    應服務之年限多長等及所提證據，核與本判決結論無影響，
    爰不逐一論列，併此敘明。
伍、據上論結，原告之訴為無理由，依民事訴訟法第78條判決如
    主文。
中　　華　　民　　國　　96　　年　　1 　　月　　8 　　日
                  民二庭    法　官　黃明展
以上正本係照原本作成
如對本判決上訴須於判決送達後20日內向本院提出上訴狀
中　　華　　民　　國　　96　　年　　1　　月　　8　　日
                            書記官　王佩湘
